【裁判字號】    95,上訴,3659
【裁判日期】    951219
【裁判案由】    偽造有價證券等
【裁判全文】
臺灣高等法院刑事判決                95年度上訴字第3659號
上  訴  人
即  被  告  丙○○
                      押)
指定辯護人  袁大蓉  律師
上列上訴人因偽造有價證券等案件，不服臺灣臺北地方法院95年
度訴緝字第96號，中華民國95年8月24日第一審判決（起訴案號
：臺灣臺北地方法院檢察署89年度偵字第1237號），提起上訴，
本院判決如下：
    主  文
原判決撤銷。
丙○○意圖供行使之用，而偽造有價證券，處有期徒刑貳年。
偽造汽車分期付款申購書上偽造之「乙○○」、「甲○○○」署
押各壹枚，偽造買賣契約書上偽造之「乙○○」、「甲○○○」
署押各貳枚、偽造之「乙○○」、「甲○○○」印文各參枚，偽
造授權書上偽造之「乙○○」、「甲○○○」署押各貳枚、偽造
之「乙○○」、「甲○○○」印文各2枚，偽造之「乙○○」、
「甲○○○」印章各壹枚，偽造本票上關於偽造發票人乙○○、
甲○○○部分（含偽造之「乙○○」、「甲○○○」署押各壹枚
、偽造之「乙○○」、「甲○○○」印文各壹枚）均沒收。
    事  實
一、丙○○於民國87年11月間，徵得其妻戴桂英同意，以戴桂英
    為名義上買受人（但並未與戴桂英有下列犯行之犯意聯絡）
    ，向位在臺北市信義區○○○路○段160號5樓之4之「朝欽實
    業股份有限公司」（下稱朝欽公司、為經銷三陽牌汽車之南
    陽實業股份有限公司─下稱南陽公司辦理汽車分期貸款銷售
    業務而成立之公司）以分期付款方式購買三陽牌CITY型、價
    格為新臺幣（下同）45萬8千元之小客車1輛（後於87年11月
    30日領用B7-2713號車牌），因分期付款方式購車需2名連帶
    保證人、並以連帶保證人名下之不動產供擔保，而丙○○前
    因受其堂舅乙○○（為被告之母之堂弟、屬五親等血親）之
    託買車而持有乙○○及其妻甲○○○（與被告為五親等姻親
    ）之身分證影本、甲○○○所有位在臺北市○○區○○段1
    小段236地號之土地所有權狀影本，及門牌號碼為臺北市士
    林區○○○路○段257巷23號4樓（建號為士林區○○段164建
    號）之建築改良物所有權狀影本，明知並未徵得乙○○、甲○○○之同意擔任本件分期付款買賣之連帶保證人，竟基於
    意圖為自己不法之所有侵占、詐欺取財、行使偽造私文書、
    意圖供行使之用而偽造有價證券之犯意，先於87年11月間某
    日，將上開身分證影本、土地所有權狀影本、建築改良物所
    有權狀影本易持有為所有而侵占入己（其中侵占乙○○身分
    證影本部分，業經告訴人乙○○於原審審理中撤回告訴），
    復於朝欽公司汽車分期付款申請書上連帶保證人欄位偽造乙○○、甲○○○之署押（各1枚）而偽造汽車分期付款申購
    書，又利用真實姓名年籍不詳、不知情亦無犯意聯絡之成年
    人於買賣契約書（含對保欄）、授權書（授權朝欽公司於買
    受人不履行買賣契約時得填寫到期日等必要記載事項）上連
    帶保證人、發票人欄位偽造乙○○、甲○○○之署押（買賣
    契約書上各2枚、授權書上各2枚），復利用上開真實姓名年
    籍不詳、不知情亦無犯意聯絡之成年人於本票上共同發票人
    欄偽造乙○○、甲○○○之署押各1枚，再利用不知情亦無
    犯意聯絡之南陽公司業務員戴子剛委請不知情且亦無犯意聯
    絡之刻印店之成年人偽造乙○○、甲○○○之印章各1枚，
    旋由戴子剛於上開買賣契約書、授權書、本票上分別偽造乙○○、甲○○○之印文（買賣契約書上各3枚、授權書上各2
    枚、本票上各1枚）而偽造買賣契約書、授權書完成，於87
    年11月29日，由戴子剛持向朝欽公司行使，足以生損害於乙○○、甲○○○、朝欽公司，朝欽公司人員因而陷於錯誤，
    同意丙○○車價中43萬元以分期付款方式支付，並依約交付
    車牌號碼B7-2713號自小客車予丙○○使用，嗣因丙○○未
    能依約繳納分期貸款本息，經受讓債權、不知情之奇異資融
    股份有限公司（下稱奇異資融公司）人員依上開授權書於88
    年7月間某日填寫發票日期為87年11月29日而完成本票全部
    應記載事項後，持上開偽造本票向共同發票人乙○○、甲○○○追索而查知上情。
二、案經乙○○、甲○○○訴由臺灣臺北地方法院檢察署檢察官
    偵查起訴。
    理  由
一、訊據被告丙○○否認有前揭事實之偽造有價證券之犯行，辯
    稱我犯的應該屬於偽造文書云云，然查前揭事實，業據被告
    於原審95年7月27日、8月10日審判期日訊問時坦承不諱，核
    與證人戴桂英、戴子剛（證稱有受被告委託代為刻製乙○○
    、甲○○○之印章，並在買賣契約書、授權書、本票上用印
    ）、乙○○、甲○○○、證人即被告之兄彭義福（證稱並未
    代被告詢問乙○○、甲○○○是否同意擔任連帶保證人，且
    亦未告知被告稱乙○○、甲○○○已同意擔任連帶保證人等
    語）、證人即朝欽公司法務人員孫國泰、奇異資融公司法務
    郭家亨證述內容相符，並有卷附偽造朝欽公司汽車分期付款
    申購書、買賣契約書、授權書、本票、證人戴子剛之南陽公
    司從業員資料表、奇異資融公司函（附戴桂英、乙○○、甲○○○之身分證影本、甲○○○之土地所有權狀影本、建築
    改良物所有權狀影本）、汽車新領牌照登記書、臺北市監理
    處動產擔保交易登記證明書、動產擔保交易（附條件買賣）
    移轉契約書、原審88年度票字第25171號民事裁定、奇異資
    融公司之車輛取回通知書、法務部調查局95年8月7日調科貳
    字第09500361430號鑑定通知書（上開偽造之汽車分期付款
    申購書上乙○○、甲○○○之署押為被告所為，然上開偽造
    買賣契約書、授權書、本票上乙○○、甲○○○之署押非被
    告所為）等可資佐證，堪信被告自白與事實相符；被告於原
    審雖稱其係為作業績給戴子剛始於上揭申購書、買賣契約書
    、授權書、本票上填寫乙○○、甲○○○之簽名，擬於戴子
    剛向乙○○、甲○○○對保時由乙○○、甲○○○拒絕戴子
    剛，倘戴子剛有確實履行對保程序，當不致有後續情事出現
    ，被告並無行使偽造私文書、意圖供行使之用而偽造有價證
    券、詐欺取財之故意，且被告填寫乙○○、甲○○○署押於
    上開本票時，上開本票上之金額、發票日期等必要記載事項
    均尚未填載，自不構成偽造有價證券犯行云云，然查被告將
    偽造乙○○、甲○○○署押之申購書、買賣契約書、授權書
    、本票交予戴子剛，顯即有任令戴子剛向朝欽公司行使上開
    偽造文書、本票之意，況被告嗣後更自朝欽公司處取得上開
    車牌號碼B7-2713號自小客車後供己使用，亦未見被告對此
    有何反對或主動徵詢乙○○、甲○○○意願之舉，顯見被告
    確有行使偽造私文書、意圖供行使之用而偽造有價證券、詐
    欺取財之故意；至被告於偽造乙○○、甲○○○署押在上開
    本票共同發票人欄時，雖發票金額及日期尚未填載，然按支
    票之發票年月日，依票據法第125條第1項第7款規定，雖為
    絕對必要記載之事項，其未有發票年月日者，固無票據法上
    關於支票規定之適用，然倘該支票係證券之形式作成，且執
    票人行使該票據所載之權利與占有票據，有不可分離之關係
    ，而發票人將支票之發票年月日，授權執票人填載，於執票
    人填載後即可據以行使該票據所載權利者，亦屬刑法所保護
    之有價證券，最高法院88年度台上字第4310號判決意旨參照
    ，觀諸被告同時偽造之授權書上，業已明載授權朝欽公司於
    買受人不履行買賣契約時得填寫到期日等必要記載事項，且
    上開偽造本票上所填載之43萬元亦合於被告向朝欽公司實際
    貸款之數額，顯見被告雖未親自於上開本票上填載金額及日
    期，然業有授權他人代為填寫上揭事項之意，於上開本票之
    相關必要記載事項填載完畢之際，自仍該當於偽造有價證券
    之罪責；被告偽造乙○○、甲○○○名義之汽車分期付款申
    購書、買賣契約書、授權書後，利用不知情亦無犯意聯絡之
    戴子剛持向朝欽公司行使，自足以生損害於乙○○、甲○○○、朝欽公司；被告前揭之所辯，無非卸責之詞，不足採信
    ，本件事證明確，被告犯行堪以認定。
二、按行使偽造之有價證券以使人交付財物，本即含有詐欺之性
    質，如果所交付之財物，即係該證券本身之價值，其詐欺取
    財仍屬行使偽造有價證券之行為，不另論以詐欺取財罪，但
    如行使該偽造之有價證券，係供擔保或作為新債清償而借款
    ，則其借款之行為，已屬行使偽造有價證券行為以外之另一
    行為，始應再論以詐欺取財罪，並依牽連犯關係，從一重處
    斷，最高法院90年度台上字第5416號判決意旨可資參照，被
    告交付上開偽造本票與朝欽公司係作為提供擔保之用，朝欽
    公司所交付之車牌號碼B7-2713號自小客車並非等同於該本
    票之價值，況被告交付上開本票時，本票應記載事項尚未完
    成記載，不能認已完成偽造有價證券之犯行（待奇異資融公
    司人員依授權填載發票日期後始完成），是就被告詐得車牌
    號碼B7-2713號自小客車之行為，自應另論以詐欺取財罪；
    核被告所為，係犯刑法第201條第1項偽造有價證券罪、第21
    6條、第210條之行使偽造私文書罪、第339條第1項詐欺取財
    罪、第335條第1項侵占罪；被告利用真實姓名年籍不詳、不
    知情亦無犯意聯絡之成年人於買賣契約書、授權書、本票上
    連帶保證人、發票人欄位偽造乙○○、甲○○○之署押，再
    利用不知情亦無犯意聯絡之戴子剛委請不知情且亦無犯意聯
    絡之刻印店之成年人偽造乙○○、甲○○○之印章各1枚，
    旋由戴子剛於上開買賣契約書、授權書、本票上分別偽造乙○○、甲○○○之印文而偽造買賣契約書、授權書完成後，
    由戴子剛持上開買賣契約書、授權書、本票向朝欽公司行使
    ，嗣後由不知情之奇異資融公司人員依授權書於本票上填寫
    發票日期而完成本票應記載事項，均應依間接正犯論處；被
    告偽造私文書後復持以行使，其偽造署押、印章、印文乃係
    偽造私文書之階段行為，又偽造私文書之低度行為應為行使
    偽造私文書之高度行為所吸收，均不另論罪，另被告偽造署
    押、印章、印文乃係偽造有價證券之階段行為，偽造有價證
    券後持以行使，因偽造之目的在得以行使，故行使行為較偽
    造行為犯行為輕，應依吸收犯法則認行使之低度行為為偽造
    之高度行為所吸收，亦不另論罪；被告以一個行使偽造私文
    書行為，同時行使偽造乙○○、甲○○○名義之數個私文書
    ，另被告以一個偽造有價證券行為，同時偽造乙○○、甲○○○為發票人之本票，均為想像競合犯，應各從一重處斷；
    被告侵占、行使偽造私文書、偽造有價證券之目的在於詐欺
    取財，所犯4罪間，有方法目的之牽連關係，應從一重之偽
    造有價證券罪處斷；公訴人雖僅就被告行使偽造買賣契約書
    之犯行具體提起公訴，然檢察官就犯罪事實一部起訴者，效
    力及於全部，本件被告行使偽造之授權書、分期付款申購書
    之犯行，與前開具體起訴之部分有想像競合犯之裁判上一罪
    關係，本院自應併予審判；又公訴人於起訴法條部分雖漏未
    載明被告犯有詐欺取財罪，惟公訴人於起訴書犯罪事實欄業
    已述及被告持偽造本票交予貸款之朝欽公司收執，以辦妥分
    期付款買賣等語，顯已就詐欺取財犯行列為犯罪事實而予以
    起訴，本院自得依法審理；按行為後法律有變更者，適用行
    為時之法律，但行為後之法律有利於行為人者，適用最有利
    於行為人之法律，刑法第2條第1項定有明文，被告行為後，
    如附表所示關於本件被告論罪科刑所應適用之刑法條文，業
    於94年2月2日修正公布，且依刑法施行法第10條之1規定，
    於95年7月1日生效施行，經如附表所示個別比較新舊法及依
    最高法院24年上字第4634 號判例就罪刑有關之一切情形綜
    其全部之結果而為比較後，仍以適用95年7月1日修正施行前
    如附表所示關於被告論罪科刑所應適用之刑法條文規定較有
    利於行為人，是依前開說明，自應適用95年7月1日修正施行
    前如附表所示關於被告論罪科刑所應適用之刑法條文規定處
    斷。公訴意旨另略以被告為告訴人乙○○之外甥，竟意圖為
    自己不法之所有，於87年11月間，持其前曾受託代購車輛而
    持有之乙○○身分證影本，易持有為所有予以侵占入己，因
    認係犯刑法第335條第1項之侵占罪嫌，然按被告之母為告訴
    人乙○○之堂姐、亦即乙○○親叔叔之養女等情，業據證人
    即告訴人乙○○證述明確（見原審90年5月8日訊問筆錄、91
    年2月26日訊問筆錄），核被告與告訴人乙○○間為5親等旁
    系血親，是依刑法第338條準用刑法第324條第2項規定，上
    開刑法第335條第1項之罪需告訴乃論，乃告訴人乙○○於原
    審審理中業表明欲撤回被告之告訴在案（見原審90年5月8日
    訊問筆錄），然公訴意旨認此部分與前揭論罪科刑部分有想
    像競合犯之裁判上一罪關係，爰不另為不受理之諭知，至告
    訴人甲○○○雖亦具狀表明不願追究之意，然核告訴人甲○○○與被告為5親等旁系姻親，被告就此部分所為侵占犯行
    為非告訴乃論之罪，是告訴人甲○○○上開意願於本件侵占
    罪之成立不生影響。又本件被告丙○○所為不利於己之陳述
    ，並無出於強暴、脅迫、利誘、詐欺、疲勞訊問、違法羈押
    或其他不正之方法，亦非違反法定障礙事由經過期間不得訊
    問或告知義務之規定而為，依刑事訴訟法第156條第1項、第
    158條之2規定，應認其有證據能力。證人郭家亨、孫國泰、
    戴子剛、戴桂英於審判外之陳述，被告並無於言詞辯論終結
    前就其證據能力聲明異議，且審酌該等陳述作成時之情況，
    亦認為適當，是依刑事訴訟法第159條之5規定，自有證據能
    力；證人乙○○於偵訊時之陳述（88年10月19日、11月2日
    、12月16日、89年5月11日）、證人甲○○○於偵訊時之陳
    述（88年10月19日、12月16日），均係於刑事訴訟法第158
    條之3於92年9月1日增訂公布生效前即已存在之證言，是依
    刑事訴訟法施行法第7條之3但書規定，其證據能力不因修正
    刑事訴訟法實施而受影響。又證人乙○○、甲○○○上開審
    判外之陳述，被告及原審之辯護人並未另依傳聞證據排除法
    則爭執其證據能力，且審酌該等陳述作成時之情況，亦認為
    適當，是依刑事訴訟法第159條之5規定，自有證據能力。再
    本件資以認定被告犯罪之相關非供述證據，均無違反法定程
    序而取得之情形，依刑事訴訟法第158條之4反面規定，自有
    證據能力。
三、原審審理結果據以論罪科刑固非無見，惟原判決就被告利用
    不知情亦無犯意聯絡之南陽公司業務員戴子剛委請不知情且
    亦無犯意聯絡之刻印店之人員偽造乙○○、甲○○○之印章
    各1枚等部分未載明係利用「成年人」，尚有未洽，被告上
    訴否認有偽造有價證券之犯行雖無理由，惟原判決既有上揭
    可議之處，仍應由本院予以撤銷改判。又被告丙○○為告訴
    人之外甥（乙○○為被告之母之堂弟，屬五親等血親，甲○○○與被告為五親等姻親），告訴人乙○○、甲○○○於本
    院表示被告多次向我們懺悔，我們願原諒他，不追究，希望
    從輕發落，給他一個機會，被告並提出奇異資融公司之清償
    證明等，查被告係一時失慮至罹重典，所為情輕法重，其情
    尚非不可憫恕，依法酌減其刑，爰審酌被告與被害人乙○○
    、甲○○○之關係，犯罪之目的、動機、所生危害、多次推
    諉罪責於他人、甚且故意逃亡躲避審判、致案件拖延，其犯
    後態度等一切情狀，量處如主文所示之刑；偽造之汽車分期
    付款申購書、買賣契約書、授權書，業經被告持以行使而不
    復為被告所有，然偽造之汽車分期付款申購書上偽造之乙○○、甲○○○之署押各1枚、偽造之買賣契約書上偽造之乙○○、甲○○○之署押各2枚、偽造之乙○○、甲○○○之
    印文各3枚、偽造之授權書上偽造之乙○○、甲○○○之署
    押各2枚、偽造之乙○○、甲○○○之印文各2枚、偽造之乙○○、甲○○○之印文各1枚，偽造之乙○○、甲○○○印
    章各1枚，均應依刑法第219條規定沒收之；又刑法第205條
    對於偽造、變造之有價證券設有沒收之特別規定，是對於偽
    造之有價證券自應依該條規定宣告沒收，惟關於二人以上為
    共同發票人之有價證券，如僅其中部分共同發票人係偽造，
    因該有價證券之真正發票人部分仍屬有效，為避免影響合法
    執票人對於真正發票人之票據權利，自不得將整張有價證券
    宣告沒收，此時僅依前開法條規定，將該有價證券關於偽造
    發票人部分宣告沒收即可，最高法院91年度上字第7082號判
    決意旨可資參照，是偽造本票上關於偽造發票人乙○○、甲○○○部分（含偽造之「乙○○」、「甲○○○」署押各1
    枚、偽造之「乙○○」、「甲○○○」印文各1枚），均應
    依刑法第205條沒收之。
據上論斷，應依刑事訴訟法第369條第1項前段、第364條、第299
條第1項前段，刑法第2條第1項前段、第201條第1項、第205條、
第210條、第216條、第219條、第335條第1項、第339條第1項、
第59條，修正前刑法第55條，罰金罰鍰提高標準條例第1條判決
如主文。
本案經檢察官劉靜婉到庭執行職務。
中    華    民    國    95    年    12    月    19    日
                  刑事第七庭  審判長法  官  陳正雄
                                    法  官  蔡光治
                                    法  官  許宗和
以上正本證明與原本無異。
如不服本判決，應於收受送達後十日內向本院提出上訴書狀，其
未敘述上訴之理由者並得於提起上訴後十日內向本院補提理由書
（均須按他造當事人之人數附繕本）。
                                    書記官  沈秀容
中    華    民    國    95    年    12    月    27    日
附錄：本案論罪科刑法條全文
中華民國刑法第201條（有價證券之偽造變造與行使罪）
意圖供行使之用，而偽造、變造公債票、公司股票或其他有價證
券者，處3年以上10年以下有期徒刑，得併科3千元以下罰金。
行使偽造、變造之公債票、公司股票或其他有價證券，或意圖供
行使之用，而收集或交付於人者，處1年以上7年以下有期徒刑，
得併科3千元以下罰金。
附表
┌────────┬────────┬────────┬────────┐
│規定名稱        │修正前規定      │修正後規定      │新舊法個別比較結│
│                │                │                │論與理由        │
├────────┼────────┼────────┼────────┤
│刑法第201條第1項│法定刑中罰金數額│依刑法施行法第1 │適用舊法（仍依罰│
│、第335條第1項、│以銀元計算。    │之1條規定，法定 │金罰鍰提高標準條│
│第339條第1項    │提高法定刑中罰金│刑中罰金數額改以│例第1條規定提高 │
│                │數額2倍至10 倍。│新臺幣計算。    │法定刑中罰金數額│
│                │                │提高法定刑中罰金│10倍）          │
│                │                │數額至30倍。    │新法並無較有利於│
│                │                │                │被告（況倘於個案│
│                │                │                │中宣告罰金刑時，│
│                │                │                │依修正前刑法第33│
│                │                │                │條第5款規定，罰 │
│                │                │                │金最低額可為銀元│
│                │                │                │1元（即新臺幣3元│
│                │                │                │），然依修正後刑│
│                │                │                │法第33條第5款規 │
│                │                │                │定，罰金最低額則│
│                │                │                │為新臺幣1000元，│
│                │                │                │此時修正後之規定│
│                │                │                │顯較不利於被告）│
│                │                │                │。              │
├────────┼────────┼────────┼────────┤
│刑法第55條      │犯一罪而其方法或│刪除。（除合於想│適用舊法。      │
│牽連犯          │結果之行為犯他罪│像競合犯之情形外│本件事實，於新法│
│                │名者，從一重處斷│，數行為應分論併│時應分論併罰，較│
│                │。              │罰）            │不利於被告。    │
├────────┴────────┴────────┴────────┤
│結論：就罪刑有關之一切情形，綜其全部之結果而為比較後，應一律適用舊法。│
└───────────────────────────────────┘


司法院資訊處製作；財團法人民間司法改革基金會備份。
